臺灣嘉義地方法院民事判決　　　　　　　 95年度訴字第463號
原　　　告　甲○○
訴訟代理人　廖道成律師
被　　　告　康揚股份有限公司
法定代理人　乙○○
訴訟代理人　何永福律師
複 代理 人　林恒毅律師
　　　　　　丙○○
上列當事人間請求確認僱傭關係存在事件，經本院於民國九十六
年三月二十七日言詞辯論終結，判決如下：
    主  文
原告之訴駁回。
訴訟費用由原告負擔。
    事實及理由
一、按確認法律關係之訴，非原告有即受確認判決之法律上利益
    者，不得提起之，民事訴訟法第二百四十七條第一項前段定
    有明文。又所謂即受確認判決之法律上利益，係指因法律關
    係之存否不明確，致原告在私法上之地位有受侵害之危險，
    而此項危險得以對於被告之確認判決除去之者而言，最高法
    院四十二年臺上字第一０三一號判例意旨可資參照。本件原
    告主張被告無正當事由將其解僱，為被告否認，並經嘉義縣
    政府社會局協調不成立，致原告主張之僱傭關係存在及薪資
    請求權有受侵害危險，因認該危險得以對於被告之確認判決
    除去等情，業經原告提出薪資明細表、中國國際商業銀行交
    易明細查詢表及嘉義縣政府民國九十五年四月二十五日府社
    勞字第０九五００六三一八八號函附勞資協調會議記錄等為
    據，核與上開規定相符，應予准許，合先敘明。
二、原告起訴主張：原告在被告公司服務十五年，擔任焊接組組
    長期間，長期從事焊接工作視力受損，被告公司自九十年五
    月一日將原告改派至製管部門，原告提出之製管工作改進建
    言，未獲重視，薪水一再被降。於九十四年六、七月間政府
    推行勞工新制，原告因被告公司改制措施縮減勞方福利提出
    建言，得罪公司負責人，於九十五年一月十六日遭藉機記大
    過一次，又因原告在人事懲罰令上填寫不滿文字，張貼自我
    表白文章於公佈欄，引起公司負責人不悅，又於同年三月三
    十日再記原告一大過，以原告記二大過為由，於翌日逕將原
    告解僱。被告據以懲處之依據係公司八十七年十月十七日制
    定之獎懲管理辦法，而該獎懲管理辦法並未報請主管機關核
    備後公開揭示，依勞動基準法第七十條規定不發生工作規則
    效力，且被告所提出第一次獎懲評議表中，日期未載，訴外
    人即提案人王麗蓉係負責人之配偶，評議及複評均僅四名委
    員，不足規定人數，第二次懲處未給予申訴機會，記過懲處
    不生效力。況原告所寫文件均在表達心中不平，按其情節並
    非重大，應採較輕之懲戒處分，被告公司無正當事由濫用懲
    戒權限，有違平等、比例、相當性及解僱最後手段性原則，
    亦與勞動基準法保護勞工之精神相違，其終止契約之行為違
    反強制規定而無效，兩造僱傭契約關係存在，被告公司受領
    勞務遲延，請求按時支給薪資等語。並聲明：請求確認原告
    與被告公司間僱傭關係存在；被告應按僱傭契約給付按月薪
    資。
三、被告抗辯以：
  (一)原告視力受損，係因個人身體或眼睛病變引起，與焊接工作
    無關。於九十四年十月間，原告在被告公司散發其自行印製
    之「白衣大士之善才（金童才子）略傳」，於該刊物內容中
    有：「經過半年之後，經營者經營政策偏私、唯利是從，變
    動員工薪資格式」、「有仙人打抱不平‧‧‧降張某薪資不
    是你們廠長以下的主管所能決定的‧‧‧若是降張某一千元
    的薪資，將要換來公司每月減少十萬元的訂單」、「在六月
    底未經勞資雙方同意擅自改變薪資結構，以扣勞方薪資來補
    足勞退新制款項‧‧‧老闆娘怕員工懶惰不專心‧‧‧」、
    「可是經營者‧‧‧集合全場員工宣布說：不適任員工只是
    造成其他人的負擔，要想辦法讓他自己離開公司，不預計發
    資遣費，員工既然能在公司‧‧‧」等文字，所述之不實內
    容嚴重損及被告公司信譽，經被告公司主管王麗蓉提報懲處
    ，由被告公司獎懲評議委員進行調查，原告承認發放個人自
    行印刷刊物，並經評議委員會決議懲處原告記大過一次。原
    告於九十四年十二月二十六日第一次申訴，經獎懲評議委員
    會在翌日進行第二次表決，仍維持原議。原告經記大過後，
    於九十五年一月十六日在被告公司張貼之記過懲處公告上，
    公然書寫「白紙一張問問良心對不對？誰寫的，我寫的」等
    語；又於同年月下旬在公佈欄上張貼內容為：「跟我玩把戲
    ，再學幾年吧！三天後全省客戶群（含全球）及股東蕭先生
    皆能收到相關資料文件，讓社會正義來持公道‧‧‧本官在
    此違法事件全部呈上」文字之文件；於同年三月間，再度自
    行張貼內容有新制薪資結構佔員工便宜等不滿文章於公佈欄
    ，原告故意不服從上級命令，情節重大，獎懲評議委員會乃
    於同年月三十日決議原告應記大過一次。原告因上揭違規行
    為，遭被告公司員工組成之獎懲評議委員會於一年內共記大
    過兩次，且情節重大，被告公司於翌日即同年月三十一日對
    原告正式解僱並公告之。
  (二)本件據以懲處之獎懲管理辦法係被告公司於八十七年十月十
    七日制定，作為員工工作規則，原告已簽收知悉，於九十年
    間制定工作規則時亦將之納入規範，集合員工佈達，該獎懲
    管理辦法已屬工作規則一部分，並不以向主管機關核備為要
    件。被告公司基於民主及員工自治理念，獎懲事項依上開規
    定由公司員工票選之獎懲評議委員組成，以不記名書面多數
    決評定，原告經被告公司解僱後，於九十五年四月二十四日
    出具悔過致歉文，亦承認其有上揭違規事實。被告公司票選
    組成之獎懲評議委員會，於第一次獎懲時，以原告構成獎懲
    管理辦法所定「P1.1造謠是非或惡意謾罵他人」、「P1.11
    擅用公司名義，在外招搖撞騙，或損及公司名譽者」、「P2
    .5 捏毀事實，瞞上欺下而造成公司損害者」等情，評議通
    過記大過一次，因訴外人王麗蓉為提報人而迴避決議，其餘
    四位委員無異議通過，組織程序合法。第二次懲處時，以原
    告行為違反獎懲管理辦法所定「P1.1造謠是非或惡意謾罵他
    人」、「P1.4故意不服從上級命令或陽奉陰違，敷衍了事」
    、「P1.17有人格上之缺失，已導致公司或同仁蒙受損失，
    而未能於上述條例說明者」等情，評議通過記大過一次，並
    有給予申訴機會，係原告未申訴始未記載於評議表上。
  (三)被告公司未對原告變動薪資格式或降薪，原告於記一大過後
    ，毫無悔意，變本加厲，在公司公告中書寫不滿文字，張貼
    內容與公司實際執行情形不符之文件，造謠是非，嚴重損及
    被告公司信譽，獎懲評議委員會乃決議應記大過一次，一年
    內累積二次大過，且原告行為符合勞動基準法第十二條第一
    項第二款或第四款情形，被告終止勞動契約並無違法。
  (四)答辯聲明：原告之訴駁回。
四、原告主張於上揭時間遭被告公司記兩次大過，並經終止僱傭
    契約等情，被告不爭執；被告抗辯原告分別於上揭時間，發
    放「白衣大士之善才（金童太子）略傳」、在公告上書寫文
    字，並張貼載不滿文字之文件，內容如上所述，業經依獎懲
    管理辦法懲處等情，原告亦不否認，並有被告公司獎懲管理
    辦法、工作規則程序書、白衣大士之善才（金童太子）略傳
    、原告書寫文字之公告及張貼文件、二次獎懲申請評議表、
    原告解僱公告、原告悔過致歉文等附卷可稽，堪信為真。
五、原告主張被告上開獎懲管理辦法未經報請主管機關核備後公
    開揭示，且二次懲處有瑕疵，不生效力，而按原告所為情節
    並非重大，被告予以解僱違反平等、比例、相當性、解僱最
    後手段性原則，亦與勞動基準法保護勞工精神相違，被告終
    止契約違反強制規定無效等情，為被告否認並辯稱：獎懲管
    理辦法已公告並佈達告知全體員工，懲處內容係經被告公司
    票選之獎懲評議委員會委員以員工自治多數決方式決議，且
    原告上揭行為已有違反勞動基準法第十二條第一項第二款或
    第四款情節，被告終止契約並不違法等語。則本件爭點在於
    獎懲管理辦法是否有規範原告之契約效力，被告對於原告懲
    處解僱是否過當，以及原告主張之組織程序瑕疵是否影響上
    開懲處效力。經查：
  (一)按雇主僱用勞工人數在三十人以上者，應依其事業性質，就
    獎懲及解僱事項訂立工作規則，報請主管機關核備後並公開
    揭示之；有違反上揭行為之一者，處二千元以上二萬元以下
    罰鍰，勞動基準法第七十條第一項第六、七款，第七十九條
    第一項第一款固分別定有明文，然雇主違反勞動基準法第七
    十條，工作規則應報請主管機關核備後公開揭示之規定，僅
    係雇主應受同法第七十九條第一款規定處罰之問題。苟該工
    作規則未違反強制或禁止規定，仍屬有效（最高法院八十一
    年臺上字第二四九二號裁判意旨可資參照）。是以有關獎懲
    及解僱等之工作規則如未違反法律強制或禁止規定，並經公
    開揭示，為勞工知悉其內容者，即成為僱傭契約內容之一部
    ，勞資雙方均應受其拘束，至於未報請主管機關核備，僅係
    雇主應受勞動基準法第七十九條第一款規定處罰之問題，不
    影響其效力。本件原告主張據以懲處之獎懲管理辦法早於工
    作規則制定，且未報請主管機核備後公開揭示，不生工作規
    則效力等情，為被告否認，而該獎懲管理辦法業經發送員工
    知悉經原告簽收之事實，有被告提出管制文件分發簽收記錄
    表一份為證，並經證人即當時任職被告公司課長之蔡天佑到
    庭證稱：相同內容之獎懲管理辦法於九十年十月間納入工作
    規則制定公布，有對員工佈達，且工作規則於九十四年底送
    交嘉義縣政府核備前，業經公司集合全場人員，針對勞退新
    舊制度修改開會說明，有強調置於公司內部網路上供閱覽等
    語（見本院九十五年十二月十二日言詞辯論筆錄），並有原
    告簽名出席之會議通知暨簽到表影本一份可參，則該獎懲管
    理辦法既經原告簽收，於制定工作規則納入規範時，亦已佈
    達員工知悉，且於九十四年開會時告知員工置於公司內部網
    站供閱覽，堪認包括該獎懲管理辦法之工作規則業經公開揭
    示為勞工知悉，依上說明，該獎懲管理辦法即成為僱傭契約
    內容之一部，自有規範原告之契約效力，原告主張獎懲管理
    辦法未經公開揭示，不生效力云云，自非可採。
  (二)按勞工有違反勞動契約或工作規則，情節重大者，雇主得不
    經預告終止契約，勞動基準法第十二條第一項第四款定有明
    文。工作規則雖得就勞工違反勞動契約或其工作規則之情形
    為懲處規定，惟雇主因勞工違反勞動契約或工作規則，不經
    預告而終止勞動契約者，應受該條項第四款規定之限制，即
    以其情節重大為必要，非僅以懲處結果為終止契約之依據；
    所謂「情節重大」，係屬不確定之法律概念，不得僅就雇主
    所訂工作規則之名目條列是否列為重大事項作為決定之標準
    ，須勞工違反工作規則之具體事項，客觀上已難期待雇主採
    用解僱以外之懲處手段而繼續其僱傭關係，且雇主所為之懲
    戒性解僱與勞工之違規行為在程度上須屬相當，方符合上開
    勞基法規定之「情節重大」之要件。則勞工之違規行為態樣
    、初次或累次、故意或過失違規、對雇主及所營事業所生之
    危險或損失、勞雇間關係之緊密程度、勞工到職時間之久暫
    等，均為是否達到懲戒性解僱之衡量標準（最高法院九十一
    年臺上字第一００六號、九十五年度臺上字第二四六五號裁
    判要旨可資參照）。本件原告主張因提出工作及勞退制度建
    言，得罪公司負責人，藉故記二次大過解僱，懲處過當無效
    等情，為被告否認辯稱：原告發放損及公司信譽及不實內容
    之刊物，於張貼之記過懲處公告上公然書寫不滿文字，又張
    貼威脅文宣，自行書寫不符公司執行現狀之造謠文章，張貼
    於公佈欄，記大過懲處係經公司員工票選之獎懲評議委員會
    委員會決議，且原告有違反勞動基準法第十二條第一項第二
    款或第四款情事，終止契約並無不當等情，並提出原告自刊
    之「白衣大士之善才（金童太子）略傳」、經原告書寫文字
    之公告、原告手寫文件等為證，原告不否認上開有被告所指
    損及公司信譽及不實內容之文件為其書寫並公開，觀諸文件
    內容以神佛之說或不滿文句指摘被告公司，對於所指摘事項
    並無具體事證，顯非對於被告公司有所建言，而其將不滿被
    告公司之種種情緒以上揭方式多次公開指摘，已符合獎懲管
    理辦法所定造謠是非或惡意謾罵（P1.1）、損及公司名譽（
    P1.11）、捏毀事實造成公司損害（P2.5）、故意不服從上
    級命令（P1.4）、有人格上之缺失，已導致公司或同仁蒙受
    損失（P1.17）等情形，又原告遭解僱原因除一年內累積兩
    次大過外，係因原告於九十五年一月十六日總經理公告上自
    行書寫文字，藐視公司管理系統及任意塗寫公司重要文件，
    於同年三月十七日，於公司內自行張貼另一張藐視管理幹部
    之文章，案經豐收派出所警察強制令其拆下該份惡意文宣，
    依獎懲管理辦法應予解僱（P1.15），再加上原告對公司之
    藐視，及多次散發或張貼對公司及經營者威脅之文宣，幾經
    容忍與勸導無效，故決定於同年月三十一日正式予以解僱等
    情，亦有被告提出之公司公告一份在卷可稽，則以原告在公
    司任職十餘年，不循公司體制表達意見，以神佛之說自刊發
    送質疑被告公司人事管理之刊物，於經記大過懲處後，再次
    於公司公佈欄張貼藐視、挑釁管理幹部及損害公司信譽之文
    章，原告多次不服從管理之上揭故意行為，使被告公司人事
    管理工作受侵害，經勸導無效，導致兩造間僱傭契約關係進
    行受到干擾，有所障礙，已達影響契約繼續存在之程度，係
    屬勞動基準法第十二條第一項第四款所規定違反勞動契約情
    節重大之情事，被告上揭抗辯可採，原告主張因提出建言得
    罪公司負責人，遭藉故解僱，懲處過當，有違平等、比例、
    相當性及解僱最後手段性原則，亦與勞動基準法保護勞工之
    精神相違，違反強制規定無效云云，自不足採。
  (三)又勞動基準法第十二條之規定目的兼有保障勞工、限制雇主
    解僱之權限，亦即勞動契約或工作規則所定某情況為「情節
    重大者，雇主得予解僱」，其認定非僅以懲處結果為終止契
    約之依據，亦非屬雇主之裁量權，而應依勞動基準法第十二
    條第一項第四款規定，依客觀情事判認之。原告主張第一次
    獎懲評議表中，日期未載，訴外人即提案人王麗蓉係負責人
    之配偶，評議及複評均僅四名委員，不足上開管理辦法所定
    五名人數，第二次懲處未給予申訴機會等情，為被告否認，
    辯稱：第一次懲處因訴外人王麗蓉為提報人而迴避決議，其
    餘四位委員無異議通過，組織程序合法，第二次懲處後有給
    予申訴機會，原告未提出等情，提出獎懲委員會委員名單為
    證，並經證人即第二次獎懲委員會委員劉承毅到庭證稱：記
    完大過有通知原告看他是否申訴，當時原告情緒不是很好，
    罵獎懲委員並說申訴沒有用等語（見本院九十六年二月六日
    言詞辯論筆錄），核之被告提出之第一次獎懲委員會委員公
    告（見被告九十六年二月六日答辯狀證二所示），委員職稱
    並非如獎懲管理辦法5.5規定以理級人員一位、課級以上人
    員二位、組級以上人員一位、基層員工一位之職稱人員組成
    ，然被告公司係因原告上揭故意作為，屬勞動基準法第十二
    條第一項第四款所規定違反勞動契約情節重大之情事，而終
    止與原告勞動契約關係，已如上述，並非僅以懲處結果為終
    止契約之依據，則原告主張之上揭獎懲評議委員組織程序瑕
    疵，並不影響本件依原告上開故意作為所為之認定，原告據
    以主張懲處及解僱不生效力云云，亦無足採憑。
六、綜上，原告發送損及公司信譽之刊物，任意塗寫公司公開文
    件，又將其書寫之不滿文章張貼公佈欄上，違反工作規則之
    獎懲管理辦法規範，經勸導無效，已達影響兩造僱傭契約繼
    續存在程度，屬勞動基準法第十二條第一項第四款之違反勞
    動契約情節重大之情事，被告抗辯依上揭規定終止僱傭契約
    ，於法並無不合，兩造間僱傭契約關係已經終止，原告請求
    確認兩造間僱傭關係存在，以及被告應按僱傭契約給付按月
    薪資云云，為無理由，應予駁回。
七、本件判決之基礎已臻明確，兩造其餘之攻擊、防禦方法及舉
    證，核與判決無影響，爰不另一一論列，併此敘明。
八、據上論結，原告之訴為無理由，依民事訴訟法第七十八條，
    判決如主文。
中　　華　　民　　國　　96　　年　　4 　　月　　10　　日
                  民事第一庭  法　官　陳端宜
以上正本係照原本作成。
如對本判決上訴須於判決送達後20日內向本院提出上訴狀。
中　　華　　民　　國　　96　　年　　4 　　月　　10　　日
                              書記官　陳慶時
